臺灣高等法院刑事判決　　　　　　93年度上更（一）字第34號
上　訴　人
即　被　告　甲○○
選任辯護人　嚴裕欽律師
　　　　　　幸秋妙律師
上列上訴人因違反著作權法案件，不服臺灣臺北地方法院89年度
易字第342號，中華民國91年5月 8日第一審判決（起訴案號：臺
灣臺北地方法院檢察署87年度偵字第 19602號，移送併辦案號：
臺灣桃園地方法院檢察署90年度偵字第5779號），提起上訴，判
決後，經最高法院發回更審，本院判決如下：
    主  文
原判決關於甲○○部分撤銷。
甲○○無罪。
    理  由
一、公訴意旨略以：上訴人即被告甲○○（簡稱被告）係中商工
    程股份有限公司（簡稱中商公司）負責人，告訴人乙○○（
    簡稱告訴人）原為該公司股東，民國（下同）85年9月 26日
    告訴人自中商公司退股時，曾與被告訂立協議書，約定告訴
    人將其創作之車輛檢驗線軟體中之部分程式授權予被告使用
    ；惟中商公司於86年間受臺北市監理處委託在臺北市○○路
    本處及該處北區分處等地裝置車輛檢驗電腦程式時，被告竟
    將告訴人所創作、非屬授權範圍內之多項電腦程式使用於前
    揭車輛檢驗線系統中，而以重製之方法侵害乙○○之著作財
    產權，嗣為告訴人發現上情向臺灣臺北地方法院檢察署提出
    告訴後，經該署檢察官至臺北市○○路監理處扣得中商公司
    裝置在該處而與臺北市監理處北區分處相同之車輛檢驗線軟
    體，以與告訴人創作之軟體程式比對後，乃查知上情，因認
    被告涉犯修正前著作權法第91條第 1項規定之擅自以重製之
    方法侵害他人之著作權罪嫌。
二、按犯罪事實，應依證據認定之，無證據不得認定犯罪事實，
    刑事訴訟法第154條第2項定有明文。又事實之認定，應憑證
    據，如未能發現相當證據，或證據不足以證明，自不能以推
    測或擬制之方法為裁判基礎；又認定不利於被告之事實，須
    依積極證據，苟積極證據不足為不利於被告之認定時，即應
    為有利於被告之認定，更不必有何有利之證據，最高法院40
    年台上字第86號、30年上字第 816號判例可資參照。訊據被
    告堅決否認上開犯行，辯稱：中商公司於告訴人離開公司時
    ，已經支付予告訴人八百五十萬元，並簽訂協議書取得授權
    ，伊所為並無侵害告訴人著作權之犯罪故意，又本件告訴人
    不是著作權人，對本案不能提出告訴，因此本件告訴不合法
    ，而在臺北監理站扣到的硬碟，其中的資料，並非伊放進去
    ，且告訴人提出之鑑定只就目錄鑑定，無法看到實質內容，
    沒有經鑑定人具結，鑑定內容並不可採，本件僅有告訴人單
    方面的指訴，並無告訴人指訴的內容，又告訴人告的是原始
    檔，伊有權利使用執行檔等語。
三、公訴人認被告涉有上開犯行，無非係以系爭電腦程式係告訴
    人創作完成，業經告訴人指訴明白，且為被告於偵查中所是
    認，又檢察官於台北市監理處查扣中商公司裝置之車輛檢驗
    線軟體電腦硬碟，經與告訴人創作之上開電腦程式碟片，送
    往臺灣科技大學列印比對，參以被告與告訴人雙方訂立之協
    議書內容，結果顯示告訴人就現場取值工作站部分，告訴人
    僅授權被告使用FI0814.EXE、FIO814B.EXE、FI0818L .EXE
    、FI0818H.EXE 等程式執行檔，但查扣之硬碟內竟均出現上
    開程式中未經授權之原始程式（即主檔名稱相同，副檔名為
    C者 ），有該大學檢送之本案硬碟與磁片之電腦程式資料比
    較表及協議授權書各一件，為其主要證據。
四、經查，系爭電腦程式告訴人主張為其所創作，被告於偵查中
    亦供承上開程式執行檔為告訴人所設計等情（參87年度偵字
    第19602號偵查卷第215頁反面），再參以告訴人離開中商公
    司時與被告所簽協議書內容，明白載明告訴人擁有檢驗線軟
    體，並授權被告使用等文句（協議書內容參同上偵查卷第 2
    頁），堪認告訴人就系爭電腦程式有著作權，被告於本院辯
    稱：告訴人並無著作權，其告訴不合法等語，並不足採。惟
    查：（一）、中商公司主要營業項目，為電腦及週邊設備、
    儀控設備、電腦軟體等之銷售設計保養、汽機車之電腦檢修
    儀器、汽機車零件五金、工具、買賣設計、安裝保養維修等
    業務，設立登記時資本總額為五百萬元，股份總數為五百股
    ，其中被告為董事長，持有二百四十股，股款為二百四十萬
    元，告訴人則持有一百三十五股，股款一百三十五萬元，此
    有告訴人提出之中商公司設立登記事項卡、股東名簿在卷可
    稽（參原審卷第三宗第38頁至第40頁），又告訴人主張系爭
    之電腦程式均為有關車輛檢驗線軟體，此點為告訴人於偵查
    中所是認（參87年度偵字第19602號偵查卷第215頁反面），
    於原審訊問時亦直陳：八十年台灣省公路局有一個標案，內
    容關於二十八個監理所與監理站的檢驗線，且民間代檢線亦
    必須於兩年內電腦化，具有龐大市場，乃於八十一年年底左
    右與被告等人成立中商公司，公司成立後，由伊負責軟體，
    所有程式均為伊所寫，嗣於八十二年三、四月受僱於中商公
    司，擔任副總經理，亦是負責修改、撰寫軟體，被告則負責
    硬體部分等語（參原審卷第三宗第6 頁），堪認告訴人所主
    張之系爭電腦程式即車輛檢驗線軟體原為中商公司營業項目
    之主要資產；（二）、告訴人與被告於八十五年九月二十六
    日簽訂協議書，約定告訴人應移轉其擁有中商公司之全部股
    份即四百零四股及股東印章，並授權被告使用告訴人所擁有
    之檢驗線軟體，被告應給付告訴人八百五十萬元，此有前揭
    協議書一份在卷可按，雙方並已依約履行完畢，並為告訴人
    及被告所不爭。依該協議書第二條之約定，告訴人擁有之檢
    驗線軟體授權被告使用於新設檢驗線安裝工程、既有檢驗線
    故障維修時重新安裝、其他廠商承裝之檢驗線換裝檢驗軟體
    ，授權軟體包含資料庫主機部分（ u_shm共同記憶體常駐程
    式、u_svr檢驗資料儲存及擷取程式、 u_hk檢驗流向管理程
    式、u_rep檢驗記錄表列印程式、 u_te廢氣、排煙、速度檢
    驗流程控制程式、u_tb煞車、偏滑檢驗流程控制程式、u_th
    頭燈、音量、外觀檢驗流程控制程式、u_ta偏滑檢驗流程控
    制程式、u_ts速度檢驗流程控制程式、u_tw地磅檢驗流程控
    制程式、u_td虛擬檢驗站、c_fio現場數值擷取程式、c_dci
    數據查詢資料連線程式、c_pdp與PDP連線程式、c_cen0與資
    料庫連線程式、m_man人機介面程式、m_det資料輸入站程式
    、m_prn報表列印程式、m_fio現場數值、狀態監控程式、m_
    shlb現場數值取值基準調整程式、m_ifio修改現場數值、狀
    態CHANNEL程式、m_cfg檢驗線系統參數設定程式、 m_shm檢
    驗線系統參數設定及共用記憶體管理程式、 m_stc檢驗統計
    報表列印程式、m_uty歷史資料查詢程式、m_log檢驗流程列
    印程式、kcar檢驗刪除程式、p_dm定檢通之單列印程式、m_
    pas密碼修改程式、m_reg檢驗登記程式、 c_sts檢驗車號顯
    示程式、m_idet保險資料輸入站程式、r_iagc保險日結算表
    列印程式、r_iagc保險分類結算表列印程式、r_istc保險統
    計結算表列印程式）、顯示工作站部分（ SHOWSCR.EXE檢驗
    流程畫面顯示及語音播放程式、 SHOWSTS.EXE檢驗車號顯示
    程式）、現場取值工作站（FIO814.EXE, FIO814B.EXE,FIO8
    18L.EXE, FIO818H.EXE），上開程式如因法令修改而必須更
    改，如修改工時不超過四小時則告訴人必須無償修改，修改
    工時超過四小時，告訴人以每小時三千元計酬，差旅費另計
    ，堪認被告已經由告訴人處合法取得中商公司對外營業之車
    輛檢驗線軟體程式。本件被告既已合法取得授權使用告訴人
    擁有之車輛檢驗軟體，告訴人依約亦有修改軟體之義務，則
    被告是否有在授權範圍以外另行擅自重製告訴人其他軟體程
    式之犯罪動機，殊值懷疑；（三）、告訴人於偵查中雖主張
    ，台北市○○○○○路本處連線中心車輛檢驗系統電腦程式
    硬碟資料中，發現被告有擅自修改未經告訴人同意改作之程
    式，亦有被告擅自使用未經授權之程式等情，另於偵查中主
    張，台北市監理處北區○○○○○道車輛檢驗系統之電腦程
    式，發現被告就該車道檢驗系統之電腦程式裝機時間為八十
    六年七月六日左右，電腦程式硬碟中有二目錄供參考，一為
    程式執行目錄（/usr/visaa），一為程式修改目錄（/usr/w
    jr），前者之中有被告未經授權擅自改作之程式，即_u_svr
    .703、u_ re5、m_pal ，另有被告未經授權而擅自使用之程
    式十個，且所有程式均經過重修改編輯及連結；後者所有的
    「.c 」及「.k 」之原始程式均為不合法取得等情，告訴人
    並提出之程式資料為證（參87年度偵字第19602 號偵查卷第
    58頁至第70頁、第110頁至第129頁），又檢察官於八十八年
    一月六日赴台北市○○○○○路本處勘驗，並在第一車道旁
    電腦機房外，由監理處人員取下第二車道電腦主機硬碟（編
    號VJ392236），有八十八年一月六日履勘現場現場筆錄在卷
    可按（參同上偵查卷第 141頁），經檢察官將該扣案硬碟及
    磁碟片五片送國立台灣科技大學鑑定硬碟與磁碟片所載程式
    資料是否相同、雷同或其他侵害著作權情事，經該大學函覆
    結果，硬碟與磁片相同處頗多，有硬碟與磁片之電腦程式資
    料比對表一份在卷可參（參同上偵查卷第163頁至第178頁）
    ，並經證人即交大資訊工程系之陳昌居於偵查中結證稱：本
    件授權書中被告取得授權的只有FIO814B 執行檔，但上開硬
    碟檔案出現FIO814B.c的原始程式，另外FIO818H的執行檔雖
    為授權範圍，但硬碟部分出現FIO818H.c 的原始程式，檔案
    後有.c 都是原始程式，在FIO818L也有此種情形等語（參同
    上偵查卷第 214頁反面），惟查，台北市○○○○○路本處
    雖原為中商公司負責汽車檢驗線之維修，但檢察官在台北市
    監理處八德路本處扣得之電腦主機硬碟之期間，該處有關汽
    車檢驗線軟體之維修工作，已非中商公司負責，而係三品工
    程股份有限公司（簡稱三品公司）負責，業經證人即三品公
    司負責該軟體維修之人員李森淵於偵查中結證明白（參同上
    偵查卷第186頁反面、第187頁正反面），並有台北市監理處
    勞務合約影本一份在卷可考（參同上偵查卷第191頁至第195
    頁），證人即台北市監理處第一科檢驗科科長楊義莊於偵查
    中亦明白結證稱：八十六、八十七年兩年都是與三品公司簽
    汽車檢驗線軟硬體之維修，中商公司的維修較三品公司精密
    ，可以防止檢驗線上之弊端，因檢驗線必須暢通，我們要求
    中商公司原有系統與三品公司的相容等語（參同上偵查卷第
    213頁反面、第214頁正面）。台北市○○○○○路本處汽車
    檢驗線維修工作自八十七年至檢察官查扣上開電腦硬碟為止
    ，既為三品公司負責，中商公司原維修期間所使用安裝於電
    腦內之汽車檢驗線程式是否經過三品公司維修人員更改，檢
    察官查扣之硬碟內汽車檢驗線程式是否經過被告擅自重製，
    均仍有疑問。況本件因涉及著作權之刑事案件，現場維修人
    員或現場上班人員是否願意說明實情，不畏自己招致刑責之
    虞，亦有疑義，所為證詞不足盡信，是維修之三品公司人員
    李森淵以及監理站之人員黃明正指稱扣案之硬碟內之軟體係
    中商公司提供一節（參同上偵查卷第141頁反面、第185頁正
    面），尚不得遽信。準此，公訴人以已經未由被告之中商公
    司維修管理之電腦硬體內之電腦程式作為調查、鑑定之對象
    ，所得之證據資料自不足以作為不利被告認定之直接依據；
    （四）、告訴人自承本件被侵害之電腦程式，亦屬汽車檢驗
    線軟體一部分（參同上偵查卷第 215頁反面），參諸告訴人
    所提出之上開程式資料，告訴人主張被侵害之程式，占全體
    之比例不大（參同上偵查卷第58頁至第71頁、第11 0頁至第
    128頁，告訴人主張被侵害之程式僅第60、61、112 、115、
    116、117紅筆、黃筆標示處），該主張被侵害之程式在整個
    汽車檢驗線軟體之作用為何？未見告訴人加以說明。惟被告
    所屬之中商公司既以提供車輛檢驗線電腦程式軟體為其主要
    營業項目，如前所述，則被告於告訴人離開中商公司時，以
    簽訂協議書，並支付八百五十萬元之高價取得告訴人上開軟
    體之授權，無非為達中商公司繼續對外營業之目的，告訴人
    於簽訂該協議書時應有為達上開目的，許可被告使用上開車
    輛檢驗線相關軟體之默示同意，被告基於此項情形下，縱有
    重製使用告訴人所主張未經協議書約定之電腦程式，惟於客
    觀上應認被告於協議時已經得到告訴人默示同意，於主觀上
    應認被告無犯罪之故意。綜上四點，本件公訴人所提之證據
    尚無法證明被告有侵害告訴人著作權情事，被告又堅決否認
    犯行，此外，復查無其他積極證據證明被告有何公訴人所指
    之犯行，應認本件不能證明被告犯罪。
五、原審未詳予勾稽上揭證據，遽認被告有意圖銷售而擅自以重
    製之方法侵害他人著作財產權之犯行，並予論罪科刑，自有
    未洽。被告上訴意旨，否認犯罪，執之指摘原判決不當，為
    有理由，自應由本院予以撤銷改判，另為被告甲○○無罪之
    諭知，以昭公允。
六、臺灣桃園地方法院檢察署九十年度偵字第五七七九號移送併
    辦部分，因本件公訴人起訴部分獲判無罪，即與本件無裁判
    上一罪之關係，本院自不得一併審理，應退回併辦，由檢察
    官另行偵辦。至於告訴人於偵查中之告訴狀另主張被告在台
    中縣大肚鄉台灣五十鈴汽車廠之汽車檢驗系統以及在桃園縣
    中壢交流道旁之錡鎂汽車公司裝設之車輛檢驗線軟體程式之
    中，亦有非法重製告訴人系爭車輛檢驗軟體程式著作一節，
    因公訴人未對之提起公訴，基於同一法理，本院亦不得一併
    審理，附此敘明。
據上論斷，應依刑事訴訟法第369條第1項前段、第364條、第301
條第1項前段，判決如主文。
本案經檢察官陳明光到庭執行職務。
中　　華　　民　　國　　94　　年　　3　　月　　9  　　日
　　　　　　　  　刑事第二十三庭審判長法　官  尤豐彥
　　　　　　　　  　　　  　　　　　  法　官  趙功恆
　　　　　　　　　  　　　  　　　　  法　官  鄧振球
以上正本證明與原本無異。
如不服本判決，應於收受送達後十日內向本院提出上訴書狀，其
未敘述上訴之理由者並得於提起上訴後十日內向本院補提理由書
（均須按他造當事人之人數附繕本）。
                          　          書記官  洪秋帆
中　　華　　民　　國　　94　　年　　3 　　月　　11　　日
